【裁判字號】    98,上訴,3048
【裁判日期】    980930
【裁判案由】    殺人未遂
【裁判全文】
臺灣高等法院刑事判決                98年度上訴字第3048號
上  訴  人  臺灣宜蘭地方法院檢察署檢察官
被      告  甲○○
指定辯護人  本院公設辯護人  周君穎
上列上訴人因被告殺人未遂案件，不服臺灣宜蘭地方法院98年度
訴字第221號，中華民國98年6月29日第一審判決（起訴案號：臺
灣宜蘭地方法院檢察署98年度偵字第1878號），提起上訴，本院
判決如下：
    主  文
上訴駁回。
    理  由
一、公訴意旨略以：被告甲○○與賴詩婷同居，並育有一女，於
    民國98年4 月19日晚間7、8時許在宜蘭縣大同鄉崙埤村某卡
    拉OK店內與賴詩婷、乙○○（賴詩婷之兄）、林素萍（乙○
    ○同居人）、潘金官（甲○○堂兄）飲酒，於同日晚間11時
    許，被告甲○○因質疑賴詩婷所生之小孩非伊親生，因而與
    賴詩婷發生爭執，於同日23時35分許，在被告甲○○阿姨林
    梅枝位於宜蘭縣大同鄉○○路7號住處動手打賴詩婷一巴掌
    ，乙○○見狀上前阻止，並將被告甲○○壓制在地上，被告
    甲○○竟基於殺人之犯意，至其位於大同鄉○○路5號住處
    ，持其置於廚房之西瓜刀1把返回長嶺路7號林梅枝住處，砍
    向乙○○頭部。嗣因乙○○抓住被告甲○○所持西瓜刀，並
    壓制被告甲○○始殺人未遂，惟乙○○仍因此受有左額撕裂
    傷、右膝、左肩擦傷、右肩挫傷之傷害。因認被告甲○○涉
    犯刑法第271條第2項、第1項之殺人未遂罪嫌等語。
二、按檢察官以非告訴乃論之罪提起公訴，法院審理後認係告訴
    乃論之罪，如告訴人已於第一審辯論終結前撤回告訴，即應
    諭知不受理之判決（最高法院47年度臺非字第41號判例參照
    ）。次按刑法上殺人未遂與傷害罪之區別，本視加害人有無
    戕害他人生命之故意為斷，而判斷行為人主觀上是否有殺人
    故意，除應斟酌其使用兇器之種類、攻擊之部位、行為時之
    犯意態樣外，尚應深入觀察行為人與被害人關係、行為起因
    及當時所受刺激、下手力量之輕重，被害人受傷情形及行為
    人事後態度等各項因素綜合研析，尚不得專以受傷處所是否
    為致命部位及受傷程度多寡即據為區別之絕對標準（最高法
    院19年上字第718號判例意旨參照）。
三、本件公訴意旨認被告甲○○涉犯殺人未遂之罪嫌，係以：被
    告於警詢、偵查中之供詞，告訴人乙○○之指述，證人賴詩
    婷、林梅枝、林素萍及潘金官之證述，羅東聖母醫院一般診
    斷書申請單1紙及受傷照片1張，以及現場照片11張等，資為
    論據。被告於原審固坦承有於上開時、地，與告訴人扭打，
    嗣後持不明刀械揮砍告訴人左額1次，造成告訴人受有左額
    撕裂傷、右膝、左肩擦傷、左肩挫傷等傷害之事實，惟堅決
    否認有殺人未遂之犯行，辯稱：伊並無殺人之犯意等語。辯
    護人則以告訴人傷勢據聖母醫院函覆稱：額部傷勢深度不一
    ，僅約0.5公分，足證被告下手之部位及力道均不致使告訴
    人有立即致命之危險；又告訴人及林素萍於偵查中均證稱被
    告無殺人之意思，告訴人於審理中亦為同一之陳述，均足證
    被告所辯並無殺人之犯意等語應堪採信等語。
四、經查：
  (一)98年4月19日晚上8時許，被告與同居人賴詩婷及所生未滿2
    歲之幼女，以及乙○○、林素萍、潘金官，在宜蘭縣大同鄉
    崙埤村某卡拉ＯＫ店內喝酒，同日晚上11時許，被告因該卡
    拉ＯＫ即將打烊即騎機車載賴詩婷與幼女先行離開，在返回
    崙埤村長嶺路5號住處途中，被告誤以為賴詩婷說幼女並非
    被告親生，氣憤下，即要求賴詩婷下車，並立即騎機車返回
    該卡拉ＯＫ對乙○○吼叫要乙○○將賴詩婷帶回其家裡，說
    完後，隨即將幼女帶往長嶺路7號其阿姨林梅枝住處，央請
    林梅枝照顧幼女，相隔不久，乙○○、林素萍、潘金官與賴
    詩婷亦隨之一起趕到林梅枝住處詢問被告生氣之原因，乃被
    告氣憤未消，繼而出手揮打賴詩萍一巴掌，在旁之乙○○見
    狀立即出手抓住被告頸部並將之壓制地上，潘金官亦在旁相
    勸被告不要打人，然被告在掙脫後，隨即走回隔壁5號住處
    廚房拿取所有長約1尺狀似小西瓜刀之不明尖銳刀子1支，插
    於後腰際並折回7號屋內，而乙○○見被告折回即出言質問
    被告是否要來打架，然被告狀若未聞，即從後腰際抽出預藏
    之上開刀子朝乙○○左額揮砍1下，造成乙○○左額受有撕
    裂傷（長度約10公分、寬度約0.5公分、深度不一約為0.5至
    1公分）1處之傷害，乙○○被砍後，隨即搶下該刀子，並將
    被告推倒地上，再用力將該刀折斷，復因頭暈即通報救護車
    將伊送往羅東聖母醫院急救等情，業據被告供承在卷，核與
    證人乙○○、賴詩婷、林梅枝、林素萍、潘金官證述情節相
    符，並有羅東聖母醫院一般診斷書申請單1紙及受傷照片1張
    （見偵查卷第20、21頁），以及現場照片11張（見偵查卷第
    16至19頁），而乙○○於急診就醫時，意識清楚能配合病史
    詢問及必要之理學檢查，左額之撕裂傷長度約10公分、寬度
    約0.5公分、深度不一約為0.5至1公分，亦有聖母醫院98年5
    月25日天羅聖民字第0475號函附卷足憑（見原審卷第34頁）
    ，堪信為真實。
  (二)又被告與乙○○當時衝突起因僅係因乙○○為維護其妹賴詩
    婷而將被告壓制在地。在此之前，雙方並無夙怨深仇，更在
    卡拉ＯＫ店內飲酒。綜上情節以觀，被告與乙○○原係舊識
    好友，被告乃一時衝動持小型西瓜刀攻擊乙○○左額，而左
    額頭部固屬人體之重要部位，然若被告確有殺人之犯意，縱
    該刀子係屬小型，仍屬利器，被告大可在乙○○毫無防備之
    際，猛力攻擊乙○○頭部或身體其他致命部位，惟依乙○○
    所受上開傷勢，及乙○○尚能輕易奪下被告持用之刀子之情
    形，顯示被告攻擊乙○○之力道應屬輕微，況於其後，被告
    亦未有任何追殺之舉動，再參以告訴人於偵查中及原審審理
    時一致陳稱被告當時並無殺伊之意思等語。故綜觀當時被告
    與乙○○之關係、衝突起因、被告使用之兇器、攻擊部位、
    下手力道輕重、被害人受傷情形及被告事後態度等一切情狀
    ，堪認被告僅係基於傷害犯意而為，與殺人罪之構成要件有
    間，至為灼然。是被告辯稱：伊無殺人之犯意等語，堪以採
    信。
  (三)綜此，被告應僅有傷害告訴人乙○○之故意，核其所為係犯
    刑法第277條第1項之傷害罪，公訴意旨認其係犯刑法第271
    條第2項、第1項之殺人未遂罪，尚有未洽。又按告訴乃論之
    罪，告訴人於第一審辯論終結前得撤回其告訴，又告訴經撤
    回者，應諭知不受理之判決，刑事訴訟法第238條第1項、第
    303條第3款分別定有明文。核被告所為係犯刑法第277條第1
    項之傷害罪，已如前述，依刑法第287條前段之規定，須告
    訴乃論。查告訴人乙○○已於原審審理中當庭撤回告訴，原
    審法院依上開規定，逕為諭知不受理之判決，核無不合。
五、檢察官上訴意旨雖以：衡諸被告與被害人之妹賴詩婷為同居
    男女關係，與被害人乙○○並無仇怨，竟僅因與賴詩婷發生
    口角，被害人前去勸架，即持鋒利之西瓜刀直接朝被害人頭
    部揮砍，依通常經驗法則，被告應有所預見會因此導致深度
    穿透傷造成死亡結果，而容認其發生等情，以及被害人受傷
    後，被告未對被害人進行緊急救護，而係由在場之林素萍等
    人將被害人送醫，顯見被告主觀上應具有致被害人於死之殺
    人犯意，故原審認被告僅有傷害被害人之故意，且被害人審
    理中當庭撤回告訴而判處公訴不受理，認事用法尚有違誤云
    云。惟查，本件綜合相關證人之證言及全部卷證相互勾稽，
    尚難認被告有殺人之犯意，已詳如前述。檢察官上訴意旨仍
    執前詞，以被告有殺人之犯意云云，指摘原判決不當，自難
    採取。從而，檢察官上訴為無理由，爰不經言詞辯論，逕為
    駁回本件之上訴。
據上論斷，應依刑事訴訟法第372條、第368條，判決如主文。
中    華    民    國    98    年    9     月    30    日
                  刑事第二十一庭審判長法  官  蔡聰明
                                      法  官  楊力進
                                      法  官  許永煌
以上正本證明與原本無異。
檢察官如不服本判決，應於收受送達後十日內向本院提出上訴書
狀，其未敘述上訴之理由者並得於提起上訴後十日內向本院補提
理由書（均須按他造當事人之人數附繕本）「切勿逕送上級法院
」。
被告不得上訴。
                                      書記官  江采廷
中    華    民    國    98    年    9     月    30    日


司法院資訊處製作；財團法人民間司法改革基金會備份。
